ACORDAO-COMPLETO-2406194

ACÓRDÃO 4427/2020 ATA 12/2020 - SEGUNDA CÂMARA

VISTOS, relatados e discutidos estes autos de tomada de contas especial instaurada pela Empresa Brasileira de Correios e Telégrafos (ECT) , em desfavor do Sr. Raman Igor Leite de Figueiredo, então empregado da instituição, em razão de dano ao erário ocorrido em virtude da diferença de numerário, a menor, na agência de Correios de São Miguel de Taipu/PB, configurada em virtude de desvio de valores, conforme fatos apurados no Processo Administrativos - NUP 53130.00259/2017-98.
ACORDAM os Ministros do Tribunal de Contas da União, reunidos em Sessão da Segunda Câmara, ante as razões expostas pelo Relator, em:
9.1 considerar revel o responsável Raman Igor Leite de Figueiredo, para todos os efeitos, dando-se prosseguimento ao processo, com fulcro no art. 12, § 3º, da Lei 8.443/1992; 
9.2  julgar irregulares, nos termos dos arts. 1º, inciso I, 16, inciso III, alínea "d", da Lei 8.443/1992, c/c os arts. 19 e 23, inciso III, da mesma Lei, as contas do responsável Raman Igor Leite de Figueiredo, condenando-o ao pagamento das importâncias a seguir especificadas, atualizadas monetariamente e acrescidas dos juros de mora, calculadas a partir das datas discriminadas até a data da efetiva quitação do débito, fixando-lhe o prazo de 15 (quinze) dias, para que comprove, perante o Tribunal, o recolhimento das referidas quantias aos cofres Empresa Brasileira de Correios e Telégrafos, nos termos do art. 23, inciso III, alínea "a", da citada lei, c/c o art. 214, inciso III, alínea "a", do Regimento Interno;  
	Data de ocorrência
	Valor histórico (R$) 

	2/6/2017
	19.000,00

	5/6/2017
	19.000,00

	6/6/2017 
	19.000,00

	7/6/2017
	19.000,00

	7/6/2017
	19.000,00

	8/6/2017
	19.000,00

	8/6/2017
	19.000,00

	8/6/2017
	11.659,06

	9/6/2017
	19.000,00

	9/6/2017
	19.000,00

9.3. aplicar ao responsável Raman Igor Leite de Figueiredo, a multa prevista no art. 57, da Lei 8.443/1992, c/c o art. 267, do RI/TCU, no valor de R$ 30.000,00 (trinta mil reais) fixando-lhe o prazo de 15 (quinze) dias, a contar da notificação, para que comprove, perante o Tribunal (art. 214, inciso III, alínea a, do Regimento Interno do TCU) , o recolhimento da dívida aos cofres do Tesouro Nacional, atualizada monetariamente desde a data deste acórdão até a do efetivo recolhimento, se paga após o vencimento, na forma da legislação em vigor;
9.4.  autorizar, desde logo, a cobrança judicial das dívidas, caso não atendida a notificação, na forma do disposto no art. 28, inciso II, da Lei 8.443/1992;
9.5. autorizar, desde logo, se requerido, com fundamento no art. 28, inciso I, da Lei 8.443/1992, c/c o art. 217, §§ 1º e 2º, do Regimento Interno, o parcelamento das dívidas em até 36 (trinta e seis)  parcelas, incidindo, sobre cada parcela, corrigida monetariamente, os correspondentes acréscimos legais, fixando-lhe o prazo de 15 (quinze) dias, a contar do recebimento da notificação, para comprovar, perante o Tribunal, o recolhimento da primeira parcela, e de 30 (trinta) dias, a contar da parcela anterior, para comprovar o recolhimento das demais parcelas, devendo incidir, sobre cada valor mensal, atualizado monetariamente, os juros de mora devidos, no caso do débito, na forma prevista na legislação em vigor, alertando o responsável de que a falta de comprovação do recolhimento de qualquer parcela importará o vencimento antecipado do saldo devedor, nos termos do § 2º do art. 217 do Regimento Interno deste Tribunal; 
9.6.  enviar cópia deste Acórdão, bem como do Relatório e do Voto que o fundamentam à Procuradoria da República no Estado da Paraíba, nos termos do § 3º do art. 16 da Lei 8.443/1992, c/c o § 7º do art. 209 do Regimento Interno do TCU, para adoção das medidas cabíveis; e
9.7. enviar cópia deste Acórdão à Empresa Brasileira de Correios e Telégrafos, para ciência, informando que a presente deliberação, acompanhada do Relatório e do Voto que a fundamentam, está disponível para a consulta no endereço www.tcu.gov.br/acordaos, além de esclarecer que, caso requerido, o TCU poderá fornecer sem custos as correspondentes cópias, de forma impressa.

Tomada de contas especial instaurada pela Empresa Brasileira de Correios e Telégrafos - Correios, em razão do prejuízo causado pelo Senhor Raman Igor Leite de Figueiredo, por desvio de recursos, quando no exercício do cargo de Agente de Correios, na função de Gerente e Encarregado de Caixa da Agência de São Miguel de Taipu/PB.

Segunda Câmara

Empresa Brasileira de Correios e Telégrafos.

3. Interessados/Responsáveis:
3.1. Responsável: Raman Igor Leite de Figueiredo (CPF XXX.491.944-XX).

13.1. Ministros presentes: Ana Arraes (Presidente), Augusto Nardes (Relator), Aroldo Cedraz e Raimundo Carreiro.
13.2. Ministro-Substituto presente: André Luís de Carvalho.

AUGUSTO NARDES

Adoto como relatório a instrução de peça 12 elaborada na Secretaria de Tomada de Contas Especial (SecexTCE) , a qual foi ratificada pela instância diretiva da unidade (peças 13 e 14) : 
"INTRODUÇÃO
Cuidam os autos de tomada de contas especial (TCE) instaurada pela Empresa Brasileira de Correios e Telégrafos (ECT) , em desfavor do Sr. Raman Igor Leite de Figueiredo, empregado dos Correios, em razão de dano ao erário ocorrido em virtude da diferença de numerário, a menor, na agência de Correio (AC) São Miguel de Taipu/PB, conforme fatos apurados no Processo Administrativos - NUP 53130.00259/2017-98.
HISTÓRICO
Em 20/10/2017, com fundamento na IN/TCU 71/2012, alterada pela IN/TCU 76/2016 e DN/TCU 155/2016, o coordenador de correição - GCOR/PE solicitou a instauração da tomada de contas especial (peça 2, p. 3) .
O empregado Raman Igor Leite de Figueiredo, gerente da AC São Miguel de Taipu/PB, foi responsabilizado pecuniariamente em processo de apuração de conduta disciplinar: NUP 53130.00259/2017-98, cujas apurações restam encerradas. Foi aplicada a penalidade administrativa de demissão por justa causa. 
	O fundamento para a instauração da Tomada de Contas Especial, conforme consignado na matriz de responsabilização elaborada pelo tomador de contas, foi a constatação da seguinte irregularidade: 
Desfalque de numerário na AC São Miguel de Taipu/PB.
O responsável arrolado na fase interna foi devidamente comunicado e, diante da ausência de justificativas suficientes para elidir a irregularidade e da não devolução dos recursos, instaurou-se a tomada de contas especial.
No Relatório do Tomador de Contas (peça 2, p. 130-143) , conclui-se pela responsabilidade do Sr. Raman Igor Leite de Figueiredo, agente dos Correios/carteiro, no desempenho de suas funções como gerente da AC São Miguel de Taipu/PB, pela ocorrência do dano ao erário, no valor total original de R$ 182.659,60, oriundo da falta de numerário na agência. 
Em 16/1/2018, a Controladoria-Geral da União emitiu o relatório de auditoria (peça 2, p. 155-157) , em concordância com o relatório do tomador de contas. O certificado de auditoria e o parecer do dirigente do órgão de controle interno concluíram pela irregularidade das presentes contas (peça 2, p. 158 e 159) .
O ministro responsável pela área atestou haver tomado conhecimento das conclusões contidas no relatório e certificado de auditoria, bem como do parecer conclusivo do dirigente do órgão de controle interno, manifestando-se pela irregularidade das contas, e determinou o encaminhamento do processo ao Tribunal de Contas da União (peça 2, p. 164) .
Na instrução inicial (peça 5) , analisando-se os documentos nos autos, concluiu-se pela necessidade de realização de citação para as irregularidades abaixo: 
2.1. Irregularidade 1: Desfalque de numerário na AC São Miguel de Taipu/PB.
2.1.1. Descrição da irregularidade: Desfalque de numerário na AC São Miguel de Taipu/PB, em virtude de diferença a menor na sua remessa de alívio do dia 13/4/2017.
2.1.2. Evidências da irregularidade: Processo Administrativo - NUP 53130.00259/2017-98: Guia de Transporte de Valores - GTV (peça 2, p. 53) e o comprovante de Alívio de Numerário-COBAN-BB - SARA (peça 2, p. 56) ; Parecer Conclusivo (peça 2, p. 15-29) ; parecer da área jurídica, por meio da Nota Jurídica/ARTRARNE/PB-334/2017 (peça 4, p. 106-114) e Decisão Julgadora (peça 2, p. 101-104) .
2.1.3. Normas infringidas: o MANAFI, Módulo 19, Capítulo 1, que disciplina o controle financeiro em Agência Própria, subitens 2.1.1; 2.1.5; alínea 'b' e 2.2.8; 2.2.19.3; 2.2.23.1, alíneas 'a', 'g', 'h' e 'm' e Mod. 3, Cap. 4, subitem 2.2.3, que tratam dos procedimentos inerentes ao Gerente da Agência, concomitantemente, as do MANPES 46. Cap. 2, item 2, subitens 2.1 'b' e 'ff'', e subitem 5.6, e MANORG, Mod. 12, Cap. 11, subitem 3, alínea "c" e subitem 4.1.3, alínea 'i'.
2.2. Débitos relacionados ao responsável Raman Igor Leite de Figueiredo:
	Data de ocorrência
	Valor histórico (R$) 

	2/6/2017
	19.000,00

	5/6/2017
	19.000,00

	6/6/2017 
	19.000,00

	7/6/2017
	19.000,00

	7/6/2017
	19.000,00

	8/6/2017
	19.000,00

	8/6/2017
	19.000,00

	8/9/2017
	19.000,00

	9/6/2017
	19.000,00

	9/6/2017
	19.000,00

2.2.1. Cofre credor: Empresa Brasileira de Correios e Telégrafos.
2.2.2. Responsável: Raman Igor Leite de Figueiredo.
2.2.2.1. Conduta: Subtrair numerário da AC São Miguel de Taipu/PB.
2.2.2.2. Nexo de causalidade: a subtração de numerário da AC São Miguel de Taipu/PB resultou na ocorrência de dano causado aos cofres dos Correios.
2.2.2.3. Culpabilidade: não há excludentes de ilicitude, de culpabilidade e de punibilidade; é razoável supor que o responsável tinha consciência da ilicitude de sua conduta; era exigível conduta diversa da praticada, qual seja, desincumbir-se do seu dever de probidade administrativa. 
Encaminhamento: citação.
Em cumprimento ao pronunciamento da unidade (peça 7) , foi efetuada a citação do responsável, nos moldes adiante:
 Sr. Raman Igor Leite de Figueiredo - promovida a citação do responsável, conforme delineado adiante:
	Comunicação: Ofício 3074/2019-TCU/Secex-TCE (peça 8) 
Data da Expedição: 6/6/2019
Data da Ciência:11/6/2019 (peça 9) 
Nome Recebedor: Francisco Roberto
Observação: Ofício enviado para o endereço do responsável, conforme pesquisa de endereço no Sistema CPF da Receita Federal 
Fim do prazo para a defesa: 24/5/2019
	
Conforme Despacho de Conclusão das Comunicações Processuais (peça 10) , informamos que as providências inerentes às comunicações processuais foram concluídas. 
Transcorrido o prazo regimental, o responsável permaneceu silente, devendo ser considerado revel, nos termos do art. 12, §3º, da Lei 8.443/1992.
ANÁLISE DOS PRESSUPOSTOS DE PROCEDIBILIDADE DA IN/TCU 71/2012
Prejuízo ao Contraditório e Ampla Defesa
Verifica-se que não houve o transcurso de mais de dez anos desde o fato gerador sem que tenha havido a notificação do responsável pela autoridade administrativa federal competente (art. 6º, inciso II, c/c art. 19, da IN/TCU 71/2012, modificada pela IN/TCU 76/2016) , uma vez que os fatos geradores da irregularidade sancionada ocorreram de 2 a 9/6/2017, e o responsável foi notificado sobre a irregularidade, pela autoridade administrativa competente, conforme abaixo:
2. Raman Igor Leite de Figueiredo, por meio dos ofícios acostados à peça 2, p. 38, recebido, em 17/8/2017, conforme comprovante.
Valor de Constituição da TCE 	
Verifica-se que o valor atualizado do débito apurado (sem juros) em 1/1/2017 é superior a R$ 100.000,00, na forma estabelecida conforme os arts. 6º, inciso I, e 19 da IN/TCU 71/2012, modificada pela IN/TCU 76/2016, uma vez que, originalmente, o débito corresponde a R$ 182.659,60 (peça 2, p. 89) . 
EXAME TÉCNICO
Da validade das notificações:
Preliminarmente, cumpre tecer breves considerações sobre a forma como são realizadas as comunicações processuais no TCU. A esse respeito, destacam-se o art. 179, do Regimento Interno do TCU (Resolução 155, de 4/12/2002) e o art. 4º, inciso III, § 1º, da Resolução TCU 170, de 30 de junho de 2004, in verbis:
Art. 179. A citação, a audiência ou a notificação, bem como a comunicação de diligência, farse-ão:
I - mediante ciência da parte, efetivada por servidor designado, por meio eletrônico, fac-símile, telegrama ou qualquer outra forma, desde que fique confirmada inequivocamente a entrega da comunicação ao destinatário;
II - mediante carta registrada, com aviso de recebimento que comprove a entrega no endereço do destinatário;
III - por edital publicado no Diário Oficial da União, quando o seu destinatário não for localizado
 (...) 
Art. 3º As comunicações serão dirigidas ao responsável, ou ao interessado, ou ao dirigente de órgão ou entidade, ou ao representante legal ou ao procurador constituído nos autos, com poderes expressos no mandato para esse fim, por meio de:
I - correio eletrônico, fac-símile ou telegrama;
II - servidor designado;
III - carta registrada, com aviso de recebimento;
IV - edital publicado no Diário Oficial da União, quando o seu destinatário não for localizado, nas hipóteses em que seja necessário o exercício de defesa.
Art. 4º. Consideram-se entregues as comunicações:
I - efetivadas conforme disposto nos incisos I e II do artigo anterior, mediante confirmação da ciência do destinatário;
II - realizadas na forma prevista no inciso III do artigo anterior, com o retorno do aviso de recebimento, entregue comprovadamente no endereço do destinatário;
III - na data de publicação do edital no Diário Oficial da União, quando realizadas na forma prevista no inciso IV do artigo anterior.
§ 1º O endereço do destinatário deverá ser previamente confirmado mediante consulta aos sistemas disponíveis ao Tribunal ou a outros meios de informação, a qual deverá ser juntada ao respectivo processo.
 (...) 
Bem se vê, portanto, que a validade da citação via postal não depende de que o aviso de recebimento seja assinado pelo próprio destinatário da comunicação, o que dispensa, no caso em tela, a entrega do AR em 'mãos próprias'. A exigência da norma é no sentido de o Tribunal verificar se a correspondência foi entregue no endereço correto, residindo aqui a necessidade de certeza inequívoca. 
Não é outra a orientação da jurisprudência do TCU, conforme se verifica dos julgados a seguir transcritos:
São válidas as comunicações processuais entregues, mediante carta registrada, no endereço correto do responsável, não havendo necessidade de que o recebimento seja feito por ele próprio (Acórdão 3648/2013-TCU-Segunda Câmara, Relator Ministro José Jorge) ;
É prescindível a entrega pessoal das comunicações pelo TCU, razão pela qual não há necessidade de que o aviso de recebimento seja assinado pelo próprio destinatário. Entregandose a correspondência no endereço correto do destinatário, presume-se o recebimento da citação. (Acórdão 1019/2008-TCU-Plenário, Relator Ministro Benjamin Zymler) ;
As comunicações do TCU, inclusive as citações, deverão ser realizadas mediante Aviso de Recebimento - AR, via Empresa Brasileira de Correios e Telégrafos, bastando para sua validade que se demonstre que a correspondência foi entregue no endereço correto. (Acórdão 1526/2007-TCU-Plenário, Relator Ministro Aroldo Cedraz) .
A validade do critério de comunicação processual do TCU foi referendada pelo Supremo Tribunal Federal, nos termos do julgamento do MS-AgR 25.816/DF, por meio do qual se afirmou a desnecessidade da ciência pessoal do interessado, entendendo-se suficiente a comprovação da entrega do 'AR' no endereço do destinatário:
EMENTA: AGRAVO REGIMENTAL. MANDADO DE SEGURANÇA. DESNECESSIDADE DE INTIMAÇÃO PESSOAL DAS DECISÕES DO TRIBUNAL DE CONTAS DA UNIÃO. ART. 179 DO REGIMENTO INTERNO DO TCU. INTIMAÇÃO DO ATO IMPUGNADO POR CARTA REGISTRADA, INICIADO O PRAZO DO ART. 18 DA LEI nº 1.533/51 DA DATA CONSTANTE DO AVISO DE RECEBIMENTO. DECADÊNCIA RECONHECIDA. AGRAVO IMPROVIDO.
O envio de carta registrada com aviso de recebimento está expressamente enumerado entre os meios de comunicação de que dispõe o Tribunal de Contas da União para proceder às suas intimações.
O inciso II do art. 179 do Regimento Interno do TCU é claro ao exigir apenas a comprovação da entrega no endereço do destinatário, bastando o aviso de recebimento simples. 
No caso vertente, a citação do responsável se deu em endereço proveniente de pesquisa de endereços realizada pelo TCU, especificamente à base de dados do Sistema CPF da Receita Federal (vide parágrafo 11) . A entrega do ofício citatório nesse endereço ficou comprovada.
Nos processos do TCU, a revelia não leva à presunção de que seriam verdadeiras todas as imputações levantadas contra os responsáveis, diferentemente do que ocorre no processo civil, em que a revelia do réu opera a presunção da verdade dos fatos narrados pelo autor. Dessa forma, a avaliação da responsabilidade do responsável não pode prescindir da prova existente no processo ou para ele carreada. 
Ao não apresentar sua defesa, o responsável deixou de produzir prova da regular aplicação dos recursos sob sua responsabilidade, em afronta às normas que impõem o julgamento das contas dos demais responsáveis que derem causa a perda, extravio ou outra irregularidade de que resulte dano ao Erário, conforme Art. 1º, inciso I da Lei Orgânica do TCU.
Mesmo as alegações de defesa não sendo apresentadas, considerando o princípio da verdade real que rege esta Corte, procurou-se buscar, em manifestações do responsável na fase interna desta Tomada de Contas Especial, se havia algum argumento que pudesse ser aproveitado a seu favor. 
O responsável se manifestou na fase interna (peça 2, p. 44, p. 31-32, p. 48-49 e p. 95-98) , todavia, seus argumentos se limitaram a confirmar a ocorrência do dano, que ocorreu em virtude de necessidade financeira pessoal, cuja reparação seria feita por ele mesmo tão logo fosse possível. Porém, a reparação não se efetuou, resultando no prejuízo aos Correios.
PRESCRIÇÃO DA PRETENSÃO PUNITIVA
	Vale ressaltar que a pretensão punitiva, conforme Acórdão 1441/2016-TCU-Plenário, Relator Ministro Benjamin Zymler, que uniformizou a jurisprudência acerca dessa questão, subordinase ao prazo geral de prescrição indicado no art. 205, do Código Civil, que é de dez anos, contado da data de ocorrência da irregularidade sancionada, nos termos do art. 189, do Código Civil, sendo este prazo interrompido pelo ato que ordenar a citação, a audiência ou a oitiva do responsável.
No caso em exame, não ocorreu a prescrição, uma vez que os valores cobrados datam de 2 a 9/6/2017 (peça 2, p. 89) , e o ato de ordenação da citação ocorreu em 16/5/2019.
Em se tratando de processo em que a parte interessada não se manifestou acerca das irregularidades imputadas, não há elementos para que se possa efetivamente aferir e reconhecer a ocorrência de boa-fé na conduta do responsável, podendo este Tribunal, desde logo, proferir o julgamento de mérito pela irregularidade das contas, conforme os termos dos §§ 2º e 6º do art. 202 do Regimento Interno do TCU (Acórdão 2064/2011-TCU-Primeira Câmara, relator Ministro Ubiratan Aguiar; Acórdão 6182/2011-TCU-Primeira Câmara, relator Ministro Weber de Oliveira; Acórdão 4072/2010-TCU-Primeira Câmara, relator Ministro Valmir Campelo; Acórdão 1189/2009-TCU-Primeira Câmara, relator Ministro Marcos Bemquerer; e Acórdão 731/2008-TCU-Plenário, relator Ministro Aroldo Cedraz) .
Dessa forma, o responsável deve ser considerado revel, nos termos do art. 12, §3º, da Lei 8.443/1992, devendo as contas serem julgadas irregulares, condenando-o ao débito apurado e aplicando-lhe a multa prevista no art. 57, da Lei 8.443/1992.
CONCLUSÃO
Em face da análise promovida na seção 'Exame Técnico', verifica-se que o responsável não logrou comprovar a boa e regular aplicação dos recursos. E, instado a se manifestar, optou pelo silêncio, configurando a revelia, nos termos do § 3º, do art. 12, da Lei 8.443/1992.
Vale ressaltar que a jurisprudência pacífica nesta Corte é no sentido da imprescritibilidade das ações de ressarcimento ao erário (Súmula TCU 282) . Dessa forma, identificado dano ao erário, devese instaurar e julgar o processo de tomada de contas especial para responsabilizar seus agentes causadores, respeitando o direito ao contraditório e à ampla defesa, independentemente de quando ocorreram os atos impugnados.
Verifica-se também que não houve a prescrição da pretensão punitiva, conforme análise já realizada.
Tendo em vista que não constam dos autos elementos que permitam reconhecer a boa-fé do responsável, sugere-se que as suas contas sejam julgadas irregulares, nos termos do art. 202, § 6º, do RI/TCU, com a imputação do débito atualizado monetariamente e acrescido de juros de mora, nos termos do art. 202, §1º do RI/TCU, descontado o valor eventualmente recolhido, com a aplicação da multa prevista no art. 57, da Lei 8.443/1992.
Por fim, como não houve elementos que pudessem modificar o entendimento acerca das irregularidades em apuração, mantém-se a matriz de responsabilização presente em anexo.
PROPOSTA DE ENCAMINHAMENTO
	Diante do exposto, submetemos os autos à consideração superior, propondo ao Tribunal:
considerar revel o responsável Raman Igor Leite de Figueiredo  (CPF XXX.491.944-XX) , para todos os efeitos, dando-se prosseguimento ao processo, com fulcro no art. 12, § 3º, da Lei 8.443/1992; 
julgar irregulares, nos termos dos arts. 1º, inciso I, 16, inciso III, alínea 'd', da Lei 8.443/1992, c/c os arts. 19 e 23, inciso III, da mesma Lei, as contas do responsável Raman Igor Leite de Figueiredo  (CPF XXX.491.944-XX) , condenando-o ao pagamento das importâncias a seguir especificadas, atualizadas monetariamente e acrescidas dos juros de mora, calculadas a partir das datas discriminadas até a data da efetiva quitação do débito, fixando-lhe o prazo de quinze dias, para que comprove, perante o Tribunal, o recolhimento das referidas quantias aos cofres Empresa Brasileira de Correios e Telégrafos, nos termos do art. 23, inciso III, alínea 'a', da citada lei, c/c o art. 214, inciso III, alínea 'a', do Regimento Interno;  
		Débitos relacionados ao responsável Raman Igor Leite de Figueiredo (CPF XXX.491.944-XX) :
	Data de ocorrência
	Valor histórico (R$) 

	2/6/2017
	19.000,00

	5/6/2017
	19.000,00

	6/6/2017 
	19.000,00

	7/6/2017
	19.000,00

	7/6/2017
	19.000,00

	8/6/2017
	19.000,00

	8/6/2017
	19.000,00

	8/9/2017
	19.000,00

	9/6/2017
	19.000,00

	9/6/2017
	19.000,00

Valor atualizado do débito (com juros) , em 11/9/2019: R$ 210.681,62
 aplicar ao responsável Raman Igor Leite de Figueiredo  (CPF XXX.491.944-XX) , a multa prevista no art. 57, da Lei 8.443/1992, c/c o art. 267, do RI/TCU, fixando-lhe o prazo de quinze dias, a contar da notificação, para que comprove, perante o Tribunal (art. 214, inciso III, alínea a, do Regimento Interno do TCU) , o recolhimento da dívida aos cofres do Tesouro Nacional, atualizada monetariamente desde a data do acórdão que vier a ser proferido por este Tribunal até a do efetivo recolhimento, se paga após o vencimento, na forma da legislação em vigor;
autorizar, desde logo, a cobrança judicial das dívidas, caso não atendida a notificação, na forma do disposto no art. 28, inciso II, da Lei 8.443/1992;
autorizar também, desde logo, se requerido, com fundamento no art. 28, inciso I, da Lei 8.443/1992, c/c o art. 217, §§ 1º e 2º, do Regimento Interno, o parcelamento das dívidas em até 36 parcelas, incidindo, sobre cada parcela, corrigida monetariamente, os correspondentes acréscimos legais, fixando-lhe o prazo de quinze dias, a contar do recebimento da notificação, para comprovar, perante o Tribunal, o recolhimento da primeira parcela, e de trinta dias, a contar da parcela anterior, para comprovar o recolhimento das demais parcelas, devendo incidir, sobre cada valor mensal, atualizado monetariamente, os juros de mora devidos, no caso do débito, na forma prevista na legislação em vigor, alertando o responsável de que a falta de comprovação do recolhimento de qualquer parcela importará o vencimento antecipado do saldo devedor, nos termos do § 2º do art. 217 do Regimento Interno deste Tribunal; 
enviar cópia do Acórdão a ser prolatado, bem como do Relatório e do Voto que o fundamentarem à Procuradoria da República no Estado da Paraíba, nos termos do § 3º do art. 16 da Lei 8.443/1992, c/c o § 7º do art. 209 do Regimento Interno do TCU, para adoção das medidas cabíveis; e
enviar cópia do Acórdão que vier a ser proferido à Empresa Brasileira de Correios e Telégrafos e ao responsável, para ciência, informando que a presente deliberação, acompanhada do Relatório e do Voto que a fundamenta, está disponível para a consulta no endereço www.tcu.gov.br/acordaos, além de esclarecer que, caso requerido, o TCU poderá fornecer sem custos as correspondentes cópias, de forma impressa.
3.	O Ministério Público junto ao TCU (MPjTCU) , ratificou, à peça 15, o exame técnico, entretanto, sugeriu ajuste em uma das parcelas do débito constante da proposta de encaminhamento, nos seguintes termos:
"Diante dos elementos constantes dos autos, este representante do Ministe¿rio Pu¿blico de Contas da Unia¿o manifesta-se de acordo com a proposta oferecida pela Secretaria de Controle Externo de Tomada de Contas Especial (SecexTCE) , em pareceres uniformes (pec¿as 12 a 14) . Ressalva, ta¿o somente, a necessidade de correc¿a¿o quanto a uma das parcelas de de¿bito que constou do quadro da letra 'b' da 'Proposta de Encaminhamento' da instruc¿a¿o a¿ pec¿a 12 (p. 6) , do modo a seguir descrito, para que reflita os termos do oficio de citac¿a¿o a¿ pec¿a 8 (vide parcelas de de¿bito a¿ p. 3 desse documento) : 
a) excluir a parcela no valor de R$ 19.000,00, com data de ocorre¿ncia em 8/9/2017; 
b) incluir a parcela no valor de R$ 11.659,60, com data de ocorre¿ncia em 8/6/2017 ."
	É o Relatório.

não há

Procurador Rodrigo Medeiros de Lima.

TOMADA DE CONTAS ESPECIAL INSTAURADA PELA EMPRESA BRASILEIRA DE CORREIOS E TELÉGRAFOS (ECT). DANO AO ERÁRIO DECORRENTE DE DESVIO DE RECURSOS. AGÊNCIA DE CORREIOS (AC) SÃO MIGUEL DE TAIPU/PB. CITAÇÃO. REVELIA. CONTAS IRREGULARES. DÉBITO. MULTA.

TOMADA DE CONTAS ESPECIAL (TCE)

Secretaria de Controle Externo de Tomada de Contas Especial (SecexTCE).

Trago ao colegiado tomada de contas especial instaurada pela Empresa Brasileira de Correios e Telégrafos (ECT) , em desfavor do Sr. Raman Igor Leite de Figueiredo, então empregado da instituição, em razão de dano ao erário ocorrido em virtude da diferença de numerário, a menor, na agência de Correios (AC) São Miguel de Taipu/PB, configurada em virtude de desvio de valores, conforme fatos apurados no Processo Administrativos - NUP 53130.00259/2017-98.
2.	No âmbito do Tribunal, o responsável foi regularmente citado pela irregularidade a seguir especificada: 
"33.1. Irregularidade: Desfalque de numerário na AC São Miguel de Taipu/PB.
33.1.1. Descrição da irregularidade: Desfalque de numerário na AC São Miguel de Taipu/PB, em virtude de diferença a menor na sua remessa de alívio do dia 13/4/2017."
3.	Consta dos autos o comprovante de que o Sr. Raman Igor Leite de Figueiredo  recebeu a citação (AR à peça 9) , entretanto, conforme registra a unidade técnica, o responsável deixou transcorrer sem resposta o prazo para apresentação de alegações de defesa ou para recolhimento do débito apontado, devendo o Tribunal considerá-lo revel, pra todos os efeitos,  dando-se prosseguimento ao processo, nos termos do §3º do art. 12 da Lei 8.443/1992.
4.	No mérito, acolho a íntegra da instrução da unidade técnica, homologada pelo Ministério Publico junto ao TCU (MPjTCU) , cujos fundamentos adoto como razões de decidir, sem prejuízo dos breves comentários a seguir.
5.	Verifico da instrução técnica que a irregularidade está adequadamente consubstanciada e representa substrato factual para o julgamento das contas do responsável, porquanto subtraiu numerário da Agência dos Correios de São Miguel de Taipu/PB, que estava sob sua guarda, em função do cargo que ocupava, sob a alegação de que iria restituir tais recursos aos cofres da instituição, entretanto, tal devolução nunca ocorreu.
6.	Igualmente, concordo com a SecexTCE quando atribui a responsabilidade ao Sr. Raman Igor Leite de Figueiredo, uma vez que o responsável se manifestou na fase interna da TCE (peça 2, p. 44, p. 31-32, p. 48-49 e p. 95-98) , todavia, seus argumentos se limitaram a confirmar a sua conduta e a ocorrência do dano, que teria ocorrido em virtude de necessidade financeira pessoal, cuja reparação seria feita por ele mesmo tão logo fosse possível, porém, a reparação não se efetuou, resultando no prejuízo aos Correios. 
7.	Com efeito, a instrução técnica consignou os elementos necessários para caracterizar a conduta do responsável, o nexo de causalidade entre a conduta e a irregularidade geradora do dano e restou caracterizada a ação dolosa, conforme resumido na peça instrutiva e reproduzido no relatório que antecede este voto. 
8.	Além disso, os valores do dano foram detalhadamente quantificados, especificados os valores nominais e as respectivas datas de ocorrência, nos termos da legislação de regência, conforme expresso na instrução técnica que orientou a citação do responsável:
"24. As irregularidades esta¿o atribui¿das ao Sr. Raman Igor Leite de Figueiredo, de acordo com as seguintes condutas e respectivos de¿bitos (pec¿a 2, p. 135) : 
I - R$ 182.659,60, ressarcidos ao Banco do Brasil, constatado por meio de confere¿ncia (pec¿a 2, p. 45) , em virtude de diferenc¿a a menor na sua remessa de ali¿vio do dia 13/4/2017, conforme: Guia de Transporte de Valores - GTV (pec¿a 2, p. 53) e o comprovante de Ali¿vio de Numera¿rio-COBAN-BB - SARA (pec¿a 2, p. 56) ; Parecer Conclusivo (pec¿a 2, p. 15-29) ; parecer da a¿rea juri¿dica, por meio da Nota Juri¿dica/ARTRA-RNE/PB-334/2017 (pec¿a 4, p. 106-114) e Decisa¿o Julgadora (pec¿a 2, p. 101- 104) . 
I. 1. Os repasses ocorreram conforme as seguintes datas (pec¿a 2, p. 89) ".
9.	Concordo, também, com o exame técnico, quando propõe que, diante da revelia do Sr. Raman Igor Leite de Figueiredo, e inexistindo nos autos elementos que permitam concluir pela ocorrência de boa-fé ou de outros excludentes de culpabilidade em sua conduta, as suas contas sejam julgadas irregulares e que o responsável seja condenado em débito, bem como que lhe seja aplicada a multa prevista no art. 57 da Lei 8.443/1992.
10.	Por fim, ponho-me de acordo com o ajuste na discriminação do débito, na proposta de encaminhamento, conforme sugerido pelo MPjTCU, uma vez que a proposição do Parquet encontra-se em conformidade com a informação prestada pelos Correios à peça 2, fl. 87, registrando que o valor efetivamente constante do documento oriundo do órgão instaurador é R$ 11.659,06.
11.	Tendo em vista que o valor correto, a ser registrado na parte dispositiva do acórdão é o mesmo que constou do ofício citatório, não se verifica qualquer falha processual ou prejuízo à ampla defesa e ao contraditório.
	Ante todo o exposto, em linha com os pareceres da unidade técnica e do Ministério Público junto ao TCU, voto no sentido de que o Tribunal acolha a minuta de acórdão que ora submeto ao Colegiado.
TCU, Sala das Sessões Ministro Luciano Brandão Alves de Souza, em 30 de abril de 2020.
Ministro JOÃO AUGUSTO RIBEIRO NARDES
Relator